臺灣高等法院刑事判決　　　　　　　　96年度上易字第1589號
上　訴　人　台灣板橋地方法院檢察署檢察官
被　　　告　甲○○
上列上訴人因被告贓物案件，不服台灣板橋地方法院九十六年度
易字第九號，中華民國九十六年五月十七日第一審判決（起訴案
號：台灣板橋地方法院檢察署九十五年度偵字第七九二三號），
提起上訴，本院判決如下：
    主  文
上訴駁回。
    理  由
一、本案經本院審理結果，認第一審判決對被告甲○○為無罪之
    諭知，核無不當，應予維持，並引用第一審判決書記載之證
    據及理由（如附件）。
二、檢察官上訴意旨以：
  (一)證人賴俊銘於原審具結證稱：該張支票是渠年籍不詳之友人
    「蘇德郎」交給渠，「蘇德郎」交付票據時沒告知渠支票的
    來源，渠交給被告甲○○，是要為渠及渠母償還積欠被告共
    計三萬多元之欠款，被告當時沒有問支票來源，渠也沒有告
    訴被告，渠也沒有在支票上面背書等語，顯與被告辯稱賴俊
    銘曾告知支票為渠母所有之辯詞不符，其所辯已難採信。況
    且，倘賴建銘於交付該張支票時，曾告知支票係渠母親所有
    ，然被告於偵查時辯稱：伊於收受支票時，有核對發票人名
    字與伊友人母親的名字相同云云，惟於原審供承伊不知道賴
    俊銘母親的名字，其既不知賴俊銘母親之姓名，如何核對發
    票人姓名是否與賴俊銘母親之姓名相同？再者，賴俊銘之母
    親姓陳，業據賴俊銘於原審證述屬實，縱使被告當時有核對
    發票人、姓名之舉，其發現發票人姓名與賴俊銘之母親姓名
    不同，對於支票之來源是否正當，亦應當場質疑賴俊銘，而
    拒絕收受，方符常情。另以，倘被告所辯為真，則既係賴俊
    銘之母開立票據以清償借款，然被告辯稱賴俊銘之母欠伊二
    萬多元，何以僅簽發不足額之一萬八千元？從而，賴俊銘上
    開證述，應與事實相符，被告於收受本件客票時，並無詢問
    賴俊銘支票來源，賴俊銘亦無向被告虛稱支票為渠母親所有
    ，至為灼然。
  (二)被告與賴俊銘及渠母，雖有借貸之情，然與渠等並非熟識，
    此以被告於偵查中無法供出賴俊銘之年籍資料，後於原審行
    準備程序時，將賴俊銘之姓名錯陳為「賴俊明」，致原審無
    從傳喚證人到庭，嗣經被告之妹查訪，始知錯陳姓名，原審
    方得提訊賴俊銘等情，足為明證。依此，被告既與賴俊銘並
    非熟稔，對於賴俊銘個人票據信用存有未知之風險，理應有
    所認識。且賴俊銘持有客票一張，面額僅一萬八千元，渠積
    欠小額欠款，親自兌現付現清償並無不便，卻迂迴以支票清
    償，令被告徒增屆期兌領及擔負票據責任之煩，衡情顯非無
    隱，被告對此不尋常之舉，定會起疑，始得常理。再者，賴
    俊銘並無於本件支票上背書，除據賴俊銘證述明確，復有卷
    附之支票影本可資為證，足見被告當時並未要求賴俊銘背書
    保證票據信用，至為明確。從而，被告對於並非熟稔之賴俊
    銘，未親自兌現交付現金，卻迂迴以支票清償欠款之舉，未
    為詢問支票來源及要求背書等徵信程序，其對於支票來路不
    明，且可疑為贓物等情，定有所認識，卻仍不違其本意，率
    予收受，顯具收受贓物之間接故意。佐以被告迭於偵、審時
    ，一再以其有徵信之舉置辯，足證被告確有收受贓物之犯意
    ，彰彰明甚。
三、經查：按一般物品之移轉需注重物品與轉手人間之關連性、
    對價性與流通性，始得確保收受人所取得之物為合法、正當
    。然支票為流通證券，持有票據之人於取得具備形式要件或
    非基於不相當對價取得之票據後，如再要求執票人需明確知
    悉發票人之姓名、年籍或發票人、轉手人間取得票據之原因
    ，將有違票據無因性，並有礙票據之流通，此乃票據轉讓與
    一般物品轉讓不同之處。是縱被告謂其有詢問證人賴俊銘支
    票來源之情非真，依上所述，亦無礙被告合法取得系爭票據
    。再者，被告與證人賴俊銘之母之欠款雖屬小額，然還款係
    以現金或票據支付，各有當事人不同之考量，並無所謂小額
    借款必以現金支付之理？是公訴人以票據清償係屬迂迴等語
    ，據此推論被告必對支票來源有疑，似嫌速斷。又被告倘對
    支票之來源有所懷疑，衡情應會要求證人賴俊銘於票背上簽
    名背書，以確保其票據債務之來源，然被告未為此舉，益徵
    被告對證人賴俊銘持有該支票之正當性，並未起疑。從而，
    公訴人上訴指摘原審判決不當，為無理由，應予駁回。
四、被告經合法傳喚，無正當理由不到庭，爰不待其陳述逕行判
    決。
據上論結，應依刑事訴訟法第三百七十三條、第三百六十八條、
第三百七十一條，判決如主文。
本案經檢察官陳明光到庭執行職務。
中　　華　　民　　國　　96　　年　　12　　月　　11　　日
　　　　　　　　　刑事第十七庭  審判長法　官  趙功恆
                                　　  法　官  孫惠琳
                                　　  法　官  陳憲裕
以上正本證明與原本無異。
不得上訴。
                                      書記官  劉育妃
中　　華　　民　　國　　96　　年　　12　　月　　13　　日
附件：
臺灣板橋地方法院刑事判決　　　　　　　　 96年度易字第9號
公　訴　人　臺灣板橋地方法院檢察署檢察官
被　　　告　甲○○　女　31歲（民國○○年○○月○○日生）
　　　　　　　　　　身分證統一編號：Ｚ000000000號
　　　　　　　　　　住臺北縣三重市○○街118號
　　　　　　　　　　（另案於臺灣宜蘭監獄執行中）
上列被告因贓物案件，經檢察官提起公訴（95年度偵字第7923號
），本院判決如下：
    主  文
甲○○無罪。
    理  由
一、公訴意旨略以：被告甲○○基於收受贓物之犯意，明知姓名
    年籍不詳之成年男子所交付發票人展福精密科技有限公司（
    下稱展福公司）、票號VQ0000000 號、發票日民國94年10月
    20日、面額新臺幣（下同）1 萬8 千元之支票（下稱系爭支
    票）1 紙，係展福公司於94年1 月10日（起訴書誤載為1 月
    12日），在臺北縣三重市○○○路560 巷6 號之1 所失竊之
    贓物，竟於不詳時間，加以收受，並於94年10月21日12時許
    ，持向華南商業銀行北三重分行提示，因認被告涉犯刑法第
    349 條第1 項之收受贓物罪嫌。
二、按犯罪事實應依證據認定之，無證據不得認定犯罪事實；不
    能證明被告犯罪者，應諭知無罪之判決，刑事訴訟法第154
    條第2 項、第301 條第1 項分別定有明文。認定不利於被告
    之事實，須依積極證據，苟積極證據不足為不利於被告事實
    之認定時，即應為有利於被告之認定，更不必有何有利之證
    據；認定犯罪事實所憑之證據，雖不以直接證據為限，間接
    證據亦包括在內，然而無論直接或間接證據，其為訴訟上之
    證明，須於通常一般之人均不致有所懷疑，而得確信其為真
    實之程度者，始得據為有罪之認定，倘其證明尚未達到此一
    程度，而有合理之懷疑存在時，事實審法院復已就其心證上
    理由予以闡述，敘明其如何無從為有罪之確信，因而為無罪
    之判決，尚不得任意指為違法，最高法院著有30年度上字第
    816 號、76年度台上字第4986號判例可參。又刑法收受贓物
    罪之成立，必以行為人主觀上對其所收受之物係他人實施財
    產犯罪所得之物有所認識，並進而收受，始具收受贓物之故
    意，如不能證明行為人有贓物認識，雖予以收受，仍不得以
    收受贓物罪相繩。
三、本件公訴人認被告甲○○涉犯收受贓物罪嫌，無非以被告之
    供述、證人即展福公司代表人乙○之證述、遺失票據申報書
    、票據掛失止付通知書、支票及退票理由單、掛失止付票據
    提示人資料查報表等影本各1 件為其主要論據。訊據被告固
    坦承其曾於94年10月間，在臺北縣三重市○○路某處，收受
    系爭支票1 紙，嗣於94年10月21日12時許，持向華南商業銀
    行北三重分行提示，惟堅決否認有何收受贓物犯行，辯稱：
    系爭支票是友人賴俊銘所交付，作為償還賴俊銘之母親積欠
    伊債務之用，伊於收受時，不知系爭支票之來路不明等語。
四、經查：系爭支票1 紙為被害人展福公司於94年1 月10日中午
    在臺北縣三重市○○○路560 巷6 號之1 遭不詳之人竊取，
    展福公司代表人乙○旋於同日下午前往辦理掛失止付手續等
    情，業據證人乙○於警詢及檢察官偵訊時證述明確，並有遺
    失票據申報書、票據掛失止付通知書、支票及退票理由單等
    影本各1 件附卷可稽，是系爭支票乃他人實施財產犯罪所得
    之贓物，固然甚為明確。惟被告以上揭情詞置辯，則本件主
    要爭點，厥在：被告收受系爭支票之時，其主觀上對於該紙
    支票為來路不明之贓物，是否已有認識？查被告於到案接受
    檢察官偵訊時，自始即辯稱系爭支票是友人所交付（見偵卷
    第67頁），嗣於本院審理期間輾轉查得該位友人之真實姓名
    為賴俊銘，並詳稱賴俊銘之母親與伊相識，曾向伊借款2 萬
    多元，賴俊銘交付系爭支票之目的，係為其母親償還債務等
    語（見本院卷第42、43頁）。而賴俊銘確實有向被告交付系
    爭支票1 紙，以償還賴俊銘之母親積欠被告之債務乙節，此
    據證人賴俊銘到庭證明屬實（見本院卷第95至97頁）。按支
    票為流通證券，於一般社會交易上廣泛作為付款工具，故持
    第三人簽發之支票（即俗稱之「客票」）交付償債，乃甚為
    常見之事，縱令該支票係屬來路不明之贓物，於無證據足認
    收受人於收受時已有認識者外，洵難輕率論以收受贓物罪責
    ，否則無異以司法判決抑制票據流通機能，而有危害市場交
    易秩序之虞。本件被告既已清楚交待其取得系爭支票之來源
    ，並據證人賴俊銘證述屬實，且互核渠二人之說詞，就雙方
    收付支票原因之主要情節亦大致相符，堪認被告係於一般正
    常交易之情形下收受系爭支票無訛，故被告所辯伊不知系爭
    支票之來路不明等語，衡情應可採信。參以被告當時係以自
    己帳戶向金融機構提示系爭支票，此觀掛失止付票據提示人
    資料查報表影本1 件所載甚明，益徵被告確無贓物故意，始
    無懼檢警機關循線追緝，而以自己真實資料提示付款。雖就
    若干交易細節，被告前後所供與證人賴俊銘所述略有相歧，
    顯係時間久遠記憶淡忘或錯誤所致，經本院審酌後，認不能
    一概推翻被告辯詞之可信度，更不能據以減免公訴人應提出
    證據證明被告主觀上有贓物故意之舉證責任。
五、綜上所述，本件被告所辯應可採信，依公訴人所提全部證據
    ，尚不足為被告犯收受贓物罪之證明，仍有合理懷疑之存在
    ，依「罪證有疑，利於被告」原則，不能僅以推測或擬制之
    方法，為被告有罪之認定。此外，復查無其他證據足資證明
    被告確有公訴人所指之收受贓物犯行，揆諸首開說明，公訴
    人既不能證明被告犯罪，應依法為被告無罪之諭知，以昭審
    慎。
六、至於賴俊銘取得系爭支票之過程是否正當，其有無涉及竊盜
    或贓物罪嫌，應由檢察官另行依法處理，附此敘明。
據上論斷，應依刑事訴訟法第301 條第1 項，判決如主文。
本件經檢察官沈志成到庭執行職務。
中　　華　　民　　國　　96　　年　　5 　　月　　17　　日
                  刑事第十五庭  審判長法　官　陳鴻清
                                    　法　官　劉安榕
                                    　法　官　朱嘉川
以上正本證明與原本無異。
如不服本判決，應於判決送達後10日內，向本院提出上訴狀。
                                      書記官　陳聖儒
中　　華　　民　　國　　96　　年　　5 　　月　　28　　日
